臺灣臺南地方法院刑事判決
111年度金訴字第915號
公  訴  人  臺灣臺南地方檢察署檢察官
被      告  蔡彰元


上列被告因涉犯洗錢防制法等案件，經檢察官提起公訴（111年
度偵字第21923號），因被告於準備程序中就被訴事實為有罪之
陳述，經本院告知簡式審判程序之旨，並聽取被告及公訴人之意
見後，經合議庭裁定依簡式審判程序審理，判決如下：
    主      文
蔡彰元幫助犯洗錢罪，處有期徒刑參月，併科罰金新臺幣貳萬元
，罰金如易服勞役，以新臺幣壹仟元折算壹日。
    事實及理由
壹、程序部分：
    本件被告蔡彰元所為，係犯死刑、無期徒刑、最輕本刑為3
    年以上有期徒刑以外之罪，其於本院審理中就被訴事實為有
    罪之陳述（本院卷第49、54、60頁），經本院告知簡式審判
    程序之旨，並聽取公訴人、被告之意見後，本院認為適宜進
    行簡式審判程序，依刑事訴訟法第273條之1第1項規定，裁
    定進行審判程序。是本案之證據調查，依同法第273條之2規
    定，不受同法第159條第1項、第161條之2、第161條之3、第
    163條之1及第164條至第170條所規定證據能力認定及調查方
    式之限制；並得依同法第310條之2之準用同法第454條之規
    定製作略式判決書（僅記載「證據名稱」），合先敘明。
貳、實體部分：
一、本件除證據部分補充「被告於本院準備程序及審理時之自白
    （本院卷第49、54、60頁）」及「本院111年度南司附民移
    調字第136號、111年度附民字第1035、1038號調解筆錄影本
    1份（本院卷第105至106頁）」外，其餘之犯罪事實及證據
    ，均引用檢察官起訴書之記載（如附件）。
二、如檢察官起訴書所載之犯罪事實，業據被告於本院審理時坦
    承不諱（本院卷第49、54、60頁），並經證人即被害人翁靜
    茹（警卷第11至12頁）、吳孟軒（警卷第23至24頁）、證人
    即告訴人石靖芳（警卷第13至21頁）、羅書悅（警卷第25至
    29頁）、高于茜（警卷第31至32頁）、許書榮（警卷第33至
    34頁）、邱念慈（警卷第35至39頁）分別於警詢時證述明確
    。且有①臺灣土地銀行集中作業中心民國111年7月8日總集作
    查字第1111006439號函暨檢附被告帳號000000000000號之客
    戶存款往來一覽表及交易明細表（警卷第127至129頁）、②
    中華郵政股份有限公司111年7月12日儲字第1110215715號函
    暨檢附被告帳號00000000000000號之開戶基本資料及交易明
    細（警卷第131至135頁）、③臺灣銀行營業部111年7月13日
    營存字第11100790021號函暨檢附被告帳號000000000000號
    之開戶基本資料及交易明細（警卷第137至140頁）、④華南
    商業銀行股份有限公司111年8月9日通清字第1110027956號
    函暨檢附被告帳號0000000000000號之開戶基本資料及交易
    明細（警卷第141至145頁）、⑤被告與詐騙集團之對話紀錄
    （警卷第146至152頁）、⑥翁靜茹之網路銀行匯款截圖（警
    卷第155頁）、⑦石靖芳之LINE對話紀錄截圖、手機通聯及網
    路銀行匯款截圖（警卷第161、165至171頁）、⑧吳孟軒之LI
    NE對話紀錄截圖、手機通聯及網路銀行匯款截圖（警卷第17
    3至175頁）、⑨羅書悅中國信託商業銀行帳號000000000000
    號之存摺封面影本、台新國際商業銀行自動櫃員機匯款憑證
    、手機通聯紀錄及網路銀行匯款截圖（警卷第177至183頁）
    、⑩高于茜之手機通聯紀錄及網路銀行匯款截圖（警卷第185
    至188頁）、⑪許書榮之手機通聯紀錄及網路銀行匯款截圖（
    警卷第189至191頁）、⑫邱念慈之手機通聯記錄、網路銀行
    匯款截圖及郵政自動櫃員機交易明細表（警卷第193至197頁
    ）、⑬翁靜茹、石靖芳、吳孟軒、羅書悅、高于茜、許書榮
    及邱念慈等人之內政部警政署反詐騙諮詢專線紀錄表、受理
    詐騙帳戶通報警示簡便格式表、金融機構聯防機制通報單（
    警卷第41至125頁）、⑭被告之臺南市政府警察局第六分局大
    林派出所受（處）理案件證明單（警卷第153頁）等資料在
    卷可稽，是被告前揭任意性之自白，核與事實相符，勘與採
    信。本件事證明確，被告上開犯行，洵堪認定，應依法論科
    。
三、論罪科刑：
  ㈠按①特定犯罪之正犯實行特定犯罪後，為掩飾、隱匿其犯罪所
    得財物之去向及所在，而令被害人將款項轉入其所持有、使
    用之他人金融帳戶，並由該特定犯罪正犯前往提領其犯罪所
    得款項得手，如能證明該帳戶內之款項係特定犯罪所得，因
    已被提領而造成金流斷點，該當掩飾、隱匿之要件，該特定
    犯罪正犯自成立一般洗錢罪之正犯。②刑法第30條之幫助犯
    ，係以行為人主觀上有幫助故意，客觀上有幫助行為，即對
    於犯罪與正犯有共同認識，而以幫助意思，對於正犯資以助
    力，但未參與實行犯罪之行為者而言。幫助犯之故意，除需
    有認識其行為足以幫助他人實現故意不法構成要件之「幫助
    故意」外，尚需具備幫助他人實現該特定不法構成要件之「
    幫助既遂故意」，惟行為人只要概略認識該特定犯罪之不法
    內涵即可，無庸過於瞭解正犯行為之細節或具體內容。此即
    學理上所謂幫助犯之「雙重故意」。金融帳戶乃個人理財工
    具，依我國現狀，申設金融帳戶並無任何特殊限制，且可於
    不同之金融機構申請多數帳戶使用，是依一般人之社會通念
    ，若見他人不以自己名義申請帳戶，反而收購或借用別人之
    金融帳戶以供使用，並要求提供提款卡及告知密碼，則提供
    金融帳戶者主觀上如認識該帳戶可能作為對方收受、提領特
    定犯罪所得使用，對方提領後會產生遮斷金流以逃避國家追
    訴、處罰之效果，仍基於幫助之犯意，而提供該帳戶之提款
    卡及密碼，以利洗錢實行，仍可成立一般洗錢罪之幫助犯。
    ③綜上，行為人提供金融帳戶提款卡及密碼予不認識之人，
    固非屬洗錢防制法第2條所稱之洗錢行為，不成立一般洗錢
    罪之正犯；然行為人主觀上如認識該帳戶可能作為收受、提
    領特定犯罪所得使用，他人提領後會產生遮斷資金流動軌跡
    以逃避國家追訴、處罰之效果，仍基於幫助之犯意而提供，
    則應論以幫助犯一般洗錢罪（最高法院108年台上大字第310
    1號刑事裁定意旨參照）。
  ㈡查本件被告可預見提供金融機構帳戶之存摺、提款卡予他人
    使用，可能幫助掩飾、隱匿他人犯罪所得或幫助他人遂行詐
    欺取財犯行，仍將所申設帳戶之存摺、提款卡及密碼，提供
    予真實姓名、年籍均不詳之成年詐騙人員使用。嗣告訴人等
    受騙匯款至該等帳戶後，旋由成年詐騙人員前往提領該詐騙
    犯罪所得款項，造成金流斷點。是依前開裁定意旨，核被告
    所為，係犯刑法第30條第1項、第339條第1項、洗錢防制法
    第14條第1項之幫助詐欺取財罪（本件依現存資料，並無證
    據證明詐騙成員確為3人以上，詳如後述）、幫助洗錢罪。
    被告以一幫助行為，同時交付其申辦之金融機構帳戶之存摺
    、提款卡及密碼，幫助詐騙成年人員詐騙告訴人等人，並幫
    助洗錢，為想像競合犯，應從重論以一幫助洗錢罪。被告實
    施詐欺構成要件以外之行為，係幫助犯，應依刑法第30條第
    2項之規定，按正犯之刑減輕之。又被告於本院審理時自白
    犯罪（本院卷第49、54、60頁），應依洗錢防制法第16條第
    2項規定，減輕其刑，並遞減輕其刑。
　㈢另103年6月18日增訂公布施行，並於同年月20日生效之刑法
    第339條之4第1項第2款固規定：犯同法第339條詐欺罪而三
    人以上共同犯之者，處1年以上7年以下有期徒刑，得併科新
    臺幣（下同）100萬元以下罰金；惟按幫助犯係從屬於正犯
    而成立，並無獨立性，故幫助犯須對正犯之犯罪事實，具有
    共同認識而加以助力，始能成立，其所應負責任，亦以與正
    犯有同一認識之事實為限（最高法院98年度台上字第5150號
    判決意旨參照），則若正犯所犯之事實，超過幫助者共同認
    識之範圍時，幫助者事前既不知情，自無由令其負責。本件
    實施詐騙行為之成員究有幾人尚屬不明，且依現有之證據資
    料，除可認被告對其將上開金融帳戶相關資料交付他人後，
    他人可能持之作為詐騙使用具有不確定之故意外，尚乏證據
    足證被告對於詐騙成員之組織亦有所認識，無從以幫助犯刑
    法第339條之4第1項第2款加重詐欺罪之罪名相繩，併此指明
    。
四、爰審酌被告將帳戶之存摺、提款卡及密碼交付真實姓名年籍
    均不詳之詐騙集團成年人員使用，幫助詐騙告訴人等人及幫
    助洗錢，影響告訴人等人權益，行為有可議之處；惟念其為
    幫助犯，不法及罪責內涵較低，並參以依現存證據資料，並
    無證據證明被告就本件獲有利益，及告訴人等人受騙金額、
    業與部分告訴人及被害人達成和解等情，有本院111年度南
    司附民移調字第136號、111年度附民字第1035、1038號調解
    筆錄影本1紙可參（本院卷第105至106頁）；兼衡被告自承
    大學畢業之智識程度、未婚無子女、目前在遊藝場擔任開分
    員、月收入約3萬5千元之家庭經濟生活狀況（本院卷第61頁
    ）等一切具體情狀，量處如主文所示之刑，並依前開犯罪情
    狀，就罰金刑部分，諭知如主文所示之易服勞役折算標準。
    又依刑法第41條第1項規定得易科罰金之罪以所犯最重本刑
    為「5年有期徒刑以下之刑」者為限，被告所犯本件為洗錢
    防制法第14條第1項洗錢罪之幫助犯，其法定刑為「7年以下
    有期徒刑」，並不得易科罰金，是被告所犯有期徒刑部分雖
    經本院判處有期徒刑3月，然此部分依法仍不得諭知易科罰
    金之折算標準，附此敘明。　　　　
六、沒收部分：
　　按犯罪所得之沒收、追繳或追徵，在於剝奪犯罪行為人之實
    際犯罪所得（原物或其替代價值利益），使其不能坐享犯罪
    之成果，以杜絕犯罪誘因，可謂對抗、防止經濟、貪瀆犯罪
    之重要刑事措施，性質上屬類似不當得利之衡平措施，著重
    所受利得之剝奪，是苟無犯罪所得，自不生利得剝奪之問題
    。另查，被告所幫助之詐欺集團成員雖利用被告所提供之上
    開金融帳戶而向被害人詐得金錢，然所謂幫助犯係指就他人
    之犯罪加以助力，使其易於實施之積極或消極行為而言。其
    犯罪態樣與實施犯罪之正犯有異，其所處罰者，乃其提供助
    力之行為本身，而非正犯實施犯罪之行為，因此幫助犯對正
    犯所有供犯罪所用或因犯罪所得之物，無庸併為沒收之宣告
    ；幫助犯僅係對於犯罪構成要件以外行為為加工，除因幫助
    行為有所得外，正犯犯罪所得，非屬幫助犯之犯罪成果，自
    不得對其為沒收之諭知（最高法院88年度台上字第6234號、
    106 年度台上字第1196號判決意旨參照）。經查，本案並無
    證據證明被告之上開犯行有取得任何犯罪所得，亦無證據足
    認被告有分得被害人給付予詐騙集團之金錢，是被告既無犯
    罪所得，自無從宣告沒收，附此說明。
據上論斷，應依刑事訴訟法第273條之1第1項、第299條第1項前
段、第310條之2、第454條第2項，洗錢防制法第14條第1項、第1
6條第2項，刑法第11條前段、第30條第1項前段、第2項、第339
條第1項、第55條、第42條第3項前段，刑法施行法第1條之1第1
項，判決如主文。
本案經檢察官羅瑞昌偵查起訴，檢察官紀芊宇到庭執行職務。　
中　　華　　民　　國　　111 　年　　11　　月　　28　　日
　　　　　　　　　刑事第十四庭  法　官　林岳葳
以上正本證明與原本無異。
如不服本判決應於收受本判決後20日內向本院提出上訴書狀，並
應敘述具體理由。其未敘述上訴理由者，應於上訴期間屆滿後20
日內向本院補提理由書狀（均須按他造當事人之人數附繕本）「
切勿逕送上級法院」。 
  　　　　　　　　　　　　　　　書記官　吳玫萱
中　　華　　民　　國　　111 　年　　12　　月　　1 　　日

附錄本案論罪科刑法條：
洗錢防制法第2條
本法所稱洗錢，指下列行為：
一、意圖掩飾或隱匿特定犯罪所得來源，或使他人逃避刑事追訴
    ，而移轉或變更特定犯罪所得。
二、掩飾或隱匿特定犯罪所得之本質、來源、去向、所在、所有
    權、處分權或其他權益者。
三、收受、持有或使用他人之特定犯罪所得。

洗錢防制法第14條
有第二條各款所列洗錢行為者，處7年以下有期徒刑，併科新臺
幣500萬元以下罰金。
前項之未遂犯罰之。
前二項情形，不得科以超過其特定犯罪所定最重本刑之刑。

中華民國刑法第339條
（普通詐欺罪）
意圖為自己或第三人不法之所有，以詐術使人將本人或第三人之
物交付者，處5年以下有期徒刑、拘役或科或併科50萬元以下罰
金。
以前項方法得財產上不法之利益或使第三人得之者，亦同。
前二項之未遂犯罰之。

中華民國刑法第30條
（幫助犯及其處罰）
幫助他人實行犯罪行為者，為幫助犯。雖他人不知幫助之情者，
亦同。
幫助犯之處罰，得按正犯之刑減輕之。

附件：
臺灣臺南地方檢察署檢察官起訴書
                                    111年度偵字第21923號
　　被　　　告　蔡彰元　男　28歲（民國00年0月00日生）
　　　　　　　　　　　　住○○市○區○○路000巷0弄00號
　　　　　　　　　　　　國民身分證統一編號：Z000000000號
上列被告因違反洗錢防制法等案件，業經偵查終結，認應提起公
訴，茲將犯罪事實及證據並所犯法條分敘如下：　
　　　　　　犯罪事實
一、蔡彰元明知金融帳戶資料為個人信用之重要表徵，任何人皆
    可自行前往金融機構申請，並無特別之窒礙，且可預見將自
    己或家人之帳戶資料交付他人使用，常與詐欺等財產犯罪密
    切相關，可能幫助掩飾他人詐欺犯罪所得財物，經犯罪集團
    利用以作為人頭帳戶，遂行詐欺犯罪，藉此躲避警方追查，
    竟仍基於縱幫助掩飾他人詐欺犯罪所得去向，他人持其或家
    人金融帳戶資料以為詐欺犯罪工具，均無違反其本意之幫助
    洗錢及幫助詐欺取財之不確定故意，於民國111年6月14日，
    在臺南市○○區○○0號客運站，以每週新臺幣（下同）22萬元
    之代價，將其所申辦之臺灣土地銀行帳號000000000000號(
    下稱土銀帳戶)、中華郵政股份有限公司帳號0000000-00000
    00號(下稱郵局帳戶)、臺灣銀行帳號000000000000號帳戶(
    下稱臺銀帳戶)及華南商業銀行股份有限公司帳號000000000
    000號帳戶(下稱華南銀行帳戶)存摺、提款卡及密碼，寄送
    予真實姓名年籍不詳之人及其所屬之詐騙集團使用，而容任
    他人使用以遂行犯罪。嗣該詐騙集團成員取得上開帳戶資料
    後，即共同意圖為自己不法之所有，基於詐欺取財之犯意聯
    絡，於附表所示時間，以如附表所示詐欺方式，致翁靜茹、
    石靖芳、吳孟軒、羅書悅、高于茜、許書榮及邱念慈陷於錯
    誤，而於如附表所示時間，將如附表所示詐欺款項轉入上開
    土銀帳戶、郵局帳戶、臺銀帳戶及華南銀行帳戶內，旋遭提
    領一空。嗣翁靜茹、石靖芳、吳孟軒、羅書悅、高于茜、許
    書榮及邱念慈察覺有異，報警處理，始循線查悉上情。
二、案經石靖芳、羅書悅、高于茜、許書榮及邱念慈訴由臺南市
    政府警察局第六分局報告偵辦。
　　　　　　證據並所犯法條
一、證據清單及待證事實
編號 證據名稱 待證事實 1 被告蔡彰元於警詢時及本署偵查中之供述 被告坦承於上揭時、地，以每週22萬元之代價，將其所申辦之臺灣土地銀行帳號000000000000號、中華郵政股份有限公司帳號0000000-0000000號、臺灣銀行帳號000000000000號帳戶及華南商業銀行股份有限公司帳號000000000000號帳戶存摺、提款卡及密碼提供予他人使用等語。 2 證人即被害人翁靜茹於警詢時之指訴 證明被害人翁靜茹受騙匯款之事實。  被害人翁靜茹所提出之網路銀行匯款截圖1份  3 證人即告訴人石靖芳於警詢時之指訴 證明告訴人石靖芳受騙匯款之事實。  告訴人石靖芳所提出之通訊軟體LINE對話、手機通聯及網路銀行匯款截圖各1份  4 證人即被害人吳孟軒於警詢時之指訴 證明被害人吳孟軒受騙匯款之事實。  被害人吳孟軒所提出之通訊軟體LINE對話、手機通聯及網路銀行匯款截圖各1份  5 證人即告訴人羅書悅於警詢時之指訴 證明告訴人羅書悅受騙匯款之事實。  告訴人羅書悅所提出之中國信託銀行存摺封面、台新銀行自動櫃員機匯款憑證、手機通聯及網路銀行匯款截圖各1份    6 證人即告訴人高于茜於警詢時之指訴 證明告訴人高于茜受騙匯款之事實。  告訴人高于茜所提出之手機通聯及網路銀行匯款截圖各1份    7 證人即告訴人許書榮於警詢時之指訴 證明告訴人許書榮受騙匯款之事實。  告訴人許書榮所提出之手機通聯及網路銀行匯款截圖各1份    8 證人即告訴人邱念慈於警詢時之指訴 證明告訴人邱念慈受騙匯款之事實。  告訴人邱念慈所提出之手機通聯、網路銀行匯款截圖及郵政自動櫃員機交易明細表正本各1份    9 被告上開臺灣土地銀行帳號000000000000號、中華郵政股份有限公司帳號0000000-0000000號、臺灣銀行帳號000000000000號帳戶及華南商業銀行股份有限公司帳號000000000000號帳戶之客戶基本資料及交易明細表及各1份 證明全部犯罪事實。  被告提出之通訊軟體LINE對話紀錄1份  
二、核被告蔡彰元所為，係犯刑法第30條第1項前段、同法第339
    條第1項之幫助詐欺取財，及刑法第30條第1項前段、洗錢防
    制法第14條第1項之幫助洗錢等罪嫌。被告以一行為觸犯上
    開罪嫌，為想像競合犯，請依刑法第55條規定，從較重之幫
    助洗錢罪嫌處斷。
三、依刑事訴訟法第251條第1項提起公訴。
　此　致
臺灣臺南地方法院
中　　華　　民　　國　 111　　年　　9 　　月　　21　　日
  　　　　　　　　　　　　　　　檢察官 羅 瑞 昌
本件證明與原本無異
中　　華　　民　　國　 111　　年　　9 　　月　　30　　日
　　　　　　　　　　　　　　　　書記官 吳 耿 瑨
附錄所犯法條：
中華民國刑法第30條第1項前段
（幫助犯及其處罰）
幫助他人實行犯罪行為者，為幫助犯。雖他人不知幫助之情者，
亦同。

中華民國刑法第339條第1項
（普通詐欺罪）
意圖為自己或第三人不法之所有，以詐術使人將本人或第三人之
物交付者，處 5 年以下有期徒刑、拘役或科或併科 50 萬元以
下罰金。

洗錢防制法第14條第1項
有第二條各款所列洗錢行為者，處 7 年以下有期徒刑，併科新
臺幣 5 百萬元以下罰金。

附表：（日期：民國；幣別：新臺幣）
編號 被害人 詐欺時間、方式及匯款時間、金額 1 翁靜茹 詐騙集團成員於111年6月14日，假冒博客來電商及銀行之客服人員，撥打電話予被害人翁靜茹，佯稱：誤設定為重複扣款，需使用網路轉帳方式解除云云，致被害人翁靜茹陷於錯誤，於同日匯款3萬6,989元至上開華南銀行帳戶內。 2 石靖芳(提出告訴) 詐騙集團成員於111年6月14日16時34分許，假冒迪卡農及銀行之客服人員，撥打電話予告訴人石靖芳，並以通訊軟體LINE佯稱：因信用卡消費紀錄遭駭客入侵，會重複扣款，須依指示解除設定云云，致告訴人石靖芳陷於錯誤，於同日18時25分匯款1萬0,020元至上開華南銀行帳戶內。 3 吳孟軒 詐騙集團成員於111年6月14日15時41分許，假冒博客來電商及銀行之客服人員，撥打電話予被害人吳孟軒，佯稱：之前往購因疏失誤設為高級會員，需須依指示解除設定云云，致被害人吳孟軒陷於錯誤，先後於同日18時22、29分，分別匯款4,999元、4,999元至上開華南銀行帳戶內。 4 羅書悅(提出告訴) 詐騙集團成員於111年6月14日18時36分許，假冒海那漾露營區及銀行之客服人員，撥打電話予告訴人羅書悅，佯稱：因之前線上訂房資料遭外洩，會重複扣款，須依指示解除設定云云，致告訴人羅書悅陷於錯誤，先後於同日19時23、33、35分，分別匯款2萬9,987元、1萬9,985元、7,029元至上開臺銀帳戶內。 5 高于茜(提出告訴) 詐騙集團成員於111年6月14日18時32分許，假冒民宿業者及銀行之客服人員，撥打電話予告訴人高于茜，佯稱：因業者操作不慎，會遭扣款，須依指示解除設定云云，致告訴人高于茜陷於錯誤，先後於同日19時38、、40、48、59分，分別匯款4萬9,987元、4萬9,986元、7,000元、1萬1,038元至上開郵局帳戶；另於同日19時47分匯款9萬2,982元至上開臺銀帳戶。   6 許書榮(提出告訴) 詐騙集團成員於111年6月14日20時37分許，假冒飯店業者及銀行之客服人員，撥打電話予告訴人許書榮，佯稱：因業者疏失導致訂購團購方案，會遭自動扣款，須依指示解除設定云云，致告訴人許書榮陷於錯誤，先後於同日20時37、43分，分別匯款4萬9,986元、4萬9,986元至上開土銀帳戶。   7 邱念慈(提出告訴) 詐騙集團成員於111年6月14日19時30分許，假冒民宿業者及銀行之客服人員，撥打電話予告訴人邱念慈，佯稱：之前訂單有問題會遭自動扣款，須依指示解除設定云云，致告訴人邱念慈陷於錯誤，先後於同日20時2分匯款3萬2,032元至上開郵局帳戶、於同日20時43分匯款1萬9,987元至上開土銀帳戶。